臺灣臺中地方法院民事判決　90年度再易字第14號
再審原告　乙○○
再審被告　甲○○
　　　　　辛○○
　　　　　子○○
　　　　　癸○○
　　　　　丙○○
　　　　　庚○○
　　　　　戊○○
　　　　　丁○○
　　　　　壬○○
　　　　　己○○
　　　　　　　　 上開6人均.
上列當事人間確定界址事件，再審原告對於民國89年12月29日本
院86年度再易字第18號確定再審判決提起再審之訴，本院判決如
下：
    主　　　文
再審之訴駁回。
再審訴訟費用由再審原告負擔。
    理      由
一、按當事人死亡者，其繼承人、遺產管理人或其他依法令應續
    行訴訟之人始得聲明承受其訴訟。他造當事人，亦得聲明承
    受其訴訟，此觀民事訴訟法第169條、第175條之規定自明。
    查本件再審被告黃祥明於民國（下同）91年3月4日死亡，其
    繼承人為丙○○、庚○○、戊○○、丁○○、壬○○、己○
    ○（均為黃祥明之子女），此有戶籍謄本附卷可稽，是再審
    原告聲明其6人承受黃祥明之訴訟而為再審被告，自屬合法
    ，業經本院於92年7月15日裁定其6人承受訴訟，茲先敘明。
二、本件再審原告以本院86年度再易字第18號確定再審判決(1)未
    適用司法院大法官會議釋字第138 號解釋。而認再原審告對
    本院81年簡上第62號確定判決所提之歷次再審確定判決（本
    院81年度再簡上字第18號、82年度簡上字第13號、83年再簡
    上字第6號、83再易字第5號），以上訴已逾再審期間，為不
    合法。(2)未適用最高法院33年上字第1742號判例及司法院大
    法官會議釋字第374號解釋。而認本院84年再易字14 號再審
    確定判決，無再審理由。已係消極不適用法規。按依司法院
    大法官會議釋字第177 號解釋，適用法規顯有錯誤，包括消
    極不適用法規。是上開本院86年度再易字第18號確定再審判
    決，存有民事訴訟法第496條第1項第1 款之再審理由。爰提
    起本件再審之訴。再審聲明：(1)本院86年度再易字第18號民
    事確定判決廢棄。(2)駁回再審被告於本院81年度簡上字第62
    號之上訴，維持本院80年度簡上字第1385號第一審判決。
三、本件再審原告其餘之陳述，與其於本院86年度再易字第18號
    之陳述相同，然因本件再審原告係對86年度再易字第18號確
    定再審判決提起再審，茲不引之，先予敘明。
四、按確定判決依判決時應適用之法規或司法院之解釋並無錯誤
    者，雖判決後法規或解釋有所變更，其法規或解釋變更之效
    力，不能溯及既往，當事人不得以變更後之法規或解釋，依
    民事訴訟法第496條第1項第1 款規定提起再審之訴（最高法
    院59年度台再字第39號判例要旨參照）。雖於71年11月5 日
    司法院大法官會議作成釋字第177 號解釋，末段謂：「本院
    依人民聲請所為之解釋，對聲請人據以聲請之案件，亦有效
    力」。其解釋理由係以，「人民聲請解釋，經解釋之結果，
    於聲請人有利益者，為符合司法院大法官會議第4條第1項第
    2 款許可人民聲請解釋之規定，該解釋效力應及聲請人據以
    之案件，聲請人得依法定程序請求救濟」為論據。雖認此項
    解釋有溯及既往之效力，然其效力溯及既往之範圍，以人民
    聲請解釋之具體案件為限，非謂對於未經人民聲請解釋之同
    類訴訟事件，均有溯及既往之效力。本件再審原告既非大法
    官會議釋字第374號解釋（註：84年3月17日解釋）之聲請人
    ，則其據大法官會議釋字第177號（再審原告又舉釋字第185
    、188 號解釋，與本件無涉）解釋，而謂歷次再審確定判決
    未予適用司法院大法官會議釋字374 號解釋，而有民事訴訟
    法第496條第1項第1 款「適用法規顯有錯誤」（註：消極不
    適用），進而指前次本院本院86年度再易字第18號再審判決
    ，即有上開再審事由，顯無理由。又按，司法院大法官會議
    釋字第138 號解釋，係對於刑事追權是否罹於時效而為闡釋
    （刑法第80條、83條），與民事訴訟法第500 條所定再審不
    變期間無關，上開確定再審判決，依此而為之認定，亦無不
    妥。故而，本院86年度再易字第18號確定再審判決，認定再
    審原告對於本院81年度簡上字第62號確定判決、81年度再簡
    上字第18號、82年度再簡上字第13號、83 年度再簡上字第6
    號、83年度再易字第5 號再審確定判決提起本件再審之訴，
    而再審原告分別於81年8月26日、82年8月13日、83年3 月15
    日、83年9月8日、84年9月21 日收受上開確定判決，迄於86
    年1月30始對上開歷次確定判決提起86年度再易字第18 號再
    審之訴，自收受上開歷次確定判決時起算，均已逾上開30日
    之再審不變期間。故再審原告對本院81年度簡上字第92號確
    定判決、81年度再簡上字第18號、82年度再簡上字第13號、
    83 年度再簡上字第6號、83年度再易字第5 號再審判決提起
    再審之訴，顯不合法，均應駁回，經核並無不合。再審原告
    於本件仍執上詞，而認本院86年度再易字第18號確定再審判
    決存有民事訴訟法第496 條第1項第1款「適用法規顯有錯誤
    」（消極不適用）之事由，顯無理由。
五、次按，在刑事訴訟之再審程序，法院認為有再審理由者，應
    為開始再審之裁定；必待開始再審之裁定確定後，法院始得
    依其審級之通常程序更為審判（刑事訴訟法第435條第1項、
    第436 條）。而在民事訴訟之再審程序，如再審之訴已備合
    法要件，並有再審理由時，法院無須另為開始再審之裁定，
    得逕為本案有無理由之審判。換言之，於民事訴訟再審程序
    之審判可分為三階段即(1)起訴合法與否。即再審原告所提之
    再審事由：形式上是否合符民事訴訟法規定之再審事由。(2)
    有無再審理由：即再審原告所列之事實，實質是否合乎上開
    所指形式之再審事由。(3)本案有無理由：即合乎上開(1)(2)之
    要件時，即再開（須再為言詞辯論者）或續行（無須再為言
    詞辯論者）前訴訟程序（即再審之訴形式上為新訴，然實質
    上為前訴訟程序之再開或續行）。非謂合乎有再審理由後，
    本案即有理由，原確定判決即失效力。此與最高法院33年上
    字第1742號判例係以刑事訴訟再審程序為內容，顯無關涉。
    再審原告持上開判例而提起本件再審，顯無再審理由。本院
    86年度再易字第18號確定再審判決據上開說明，而為再審原
    告對84年度再易字第14號再審判決聲請再審，雖有再審理由
    ，經本院再開84年度再易第14號再審程序，因其所聲請再審
    之83度再易字第5 號再審判決並無再審理由，無從廢棄該再
    審判決，再審原告提起本件再審之訴（本院86年度再易字第
    18號），即無理由，而予駁回，經核亦無不合。
六、綜諸上開所述，本件再審原告以（二）所述為據，而認本院
    86年度再易字第18號再審確定判決，存有民事訴訟法第496
    條第1項第1款「適用法規顯有錯誤」之再審理由，即顯無理
    由。爰不經言詞辯論，逕以判決駁回之。
七、據上論結：本件再審之訴顯無再審理由，依民事訴訟法第50
    2條第2項、第505條、第78條，判決如主文。
中　　華　　民　　國　　94　　年　   11　　月　　10 　日
                   民事第四庭  審判長法　官　洪碧雀
     　　　　　　　　　　　　　　　　法　官  王  銘
　 　　　　　　　　　　　　　　　    法　官  陳添喜
上為正本係照原本作成。
不得上訴。
中　　華　　民　　國　　94　　年　   11　　月　　10 　日
                                     書記官
